---
# Só mude aqui!!!!
author: "Maria Eduarda Motta"
title: "Relatório sobre o experimento da Catapulta"
bibliography: referencias.bib
# A partir daqui nao faca alteracoes!!!!!
link-citations: true
csl: associacao-brasileira-de-normas-tecnicas-ipea.csl
subtitle: "<a href='https://bendeivide.github.io/courses/epaec/' target='_blank'>Estatística e Probabilidade</a> </br> <a href='https://bendeivide.github.io' target='_blank'>Prof. Ben Dêivide (DEFIM/CAP/UFSJ)</a>"
include-before-body: header.html
date: now
date-format: "DD/MM/YYYY, HH:mm"
lang: pt-BR
format:
  html:
    toc: true
    number-sections: true
    theme: bootstrap
    #css: styles.css
    code-fold: true
    code-tools: true
execute:
  echo: true
  warning: false
  message: false
---


## 📌 Introdução

O experimento consistiu na observação dos resultados obitidos através da  sequência do lançamento da bolinha por intermédio da catapulta, usando diferentes níveis de ângulos (O-, A+, B+, A-).

> Exemplo: análise da variabilidade em experimentos físicos utilizando uma catapulta.


## 🎯 Objetivos

Analisaremos como essas variáveis podem ou não influenciar a distância percorrida pela bolinha.

### Objetivos específicos

Iremos coletar os dados através da medição da distâcia que a bola percoreu,organizaremos esses dados para a tabulação, organizaremos e analisaremos esses dados na tabulação usando alinguagem R, e após tudo isso discutiremos suas implicações (intepretaremos os resultados obtidos).

---
- O- -> Nível 2
- A+ -> Nível 3
- B+ -> 90°
- A- -> Nível 4

## O que cada variável influencia no experimento

### O Nível O-

Ponto de referência, é o apoio superior da catapulta, pode influenciar o alinhamento ou ponto de apoio; essa variável afeta a geometria do movimento, assim ela influencia de forma mais indireta, atuando junto de A e de B. Pode vir a afetar a reprodução dos lançamentos;

### O Nível A+

Essa posição da tensão do elástico, representa a deformação do elástico, assim aumenta a energia potencial elástica e gera uma maior velocidade inicial da bolinha, dependendo dela podemos gerar um maior alcance da bolinha, mas também pode fazer com que os lançamentos sejam mais sensíveis;

### O Nível B+

Essa posição está relacionada ao ajuste do ângulo da catapulta, é um batente regulador do ângulo final, assim ele define o ângulo de saída da bolinha e acaba influenciando o tempo do voo. Quando são ângulos próximos de 45° ao alcance da bolinha maior será o alcance dela. Assim sendo com ângulos muito baixos teremos uma "bola rasteira" e com ângulos muito altos essa bola subirá mais e consequentemente percorerrá uma distância horizontal menor;

### O Nível A-

Essa variável também vai influenciar na tensão do elástico mas em menor intensidade, ela influencia com uma menor energia armazenada e uma menor velocidade de lançamento. Em relação a distância percorrida pela bolinha essa variável impacta com um menor alcance médio e geralmente um maior controle e uma maior variabilidade da distância percorrida;

---

## 📚  Fundamentação Teórica

 Apresentaremos os conceitos principais:
  
- Média;

- Variância;

- Desvio padrão;

- Amostragem;


$$
  \bar{x} = \frac{1}{n}\sum_{i=1}^{n} x_i
$$
  
---

## ⚙️ Metodologia

::: {.callout-note}
:::

```{r,eval = TRUE}
library(leem)

dados <- c()

dados_organizados <- sort(dados)

print(dados_organizados)

```


- Materiais utilizados: Uma catapulta (já com as variáveis identifacadas e com o elástico) cedida pelo professor que ministra as aulas do curso assim como duas presilhas, uma trena, uma bolinha, giz branco de lousa, uma carteira da faculdade e uma régua;

- Procedimento:  Primeiro o professor separou uma  carteira, onde a catapulta foi "presa" com a ajuda das duas presilhas, uma foi colocada em frente a catapulta e a outra foi colocada do lado da catapulta (rente ao lado da mesa em que a catapulta está em cima), logo depois colocamos a mesa de forma reta em uma junta do piso da sala e organizamos os alunos para, anotar os lançamentos, marcar onde a bolinha iria cair, medir com a trena a distância percorrida pela bolinha e fazer o lançamento da bolinha com ajuda da catapulta;

- Número de repetições: Fizemos esse processo por 22 lançamentos seguidos, até que o elástico estourou, e por isso finalizamos antes dos esperados 40 lançamentos.
  
---

## 🔍 Resultados e Discussão


  Apresentando e interpretando os resultados obtidos dos dados coletados no experimento.


```{r,eval = TRUE}
library(leem)

dados <- c(326, 294.8, 296.7, 299, 295.8, 298.5, 300.6, 285.1, 287.1, 292.3, 290.8, 287.9, 282.9, 285.3, 281.5, 278.4, 276.4, 281.7, 277.1, 285.3, 277.3, 281.8)

dados_ordenados <- sort(dados)

sort(dados)

```


- Descreva os principais resultados numéricos (média, variabilidade, etc.).

- Média: 289.36 cm
- Mediana: 288.11 cm
- Moda: 286.73 cm
- Variância: 125.8
- Desvio padrão: 11.22 cm

- Comente o comportamento dos dados observados nos gráficos.
- Indique se há presença de valores discrepantes (outliers).
- Avalie se os dados apresentam simetria ou tendência.

Em seguida, discuta os resultados à luz dos conceitos teóricos:
  
- A média de 289.2 cm reflete bom controle, mas o desvio padrão (DP=11,22 cm) indica variações por força inconsistente ou medição. Ângulos ~45° maximizaram distância, enquanto 90° minimizou (queda vertical). Erros: vento, fricção ignorada.

- Tem a presença de valores discrepantes, já que a maior parte dos valores estão entre 276 e 300, enquanto temos um valor de 326, o que vendo os valores é consideravelmente afastado, ele que fez com que a média > mediana, mas isso pode ter sido provocado por n motivos, como a força elástica, a mudança na posição da mesa, o tempo que o elástico da catapulta ficou pressionado para baixo e etc. Mas no geral, com exceção desse valor, os dados se mostraram relativamente próximos.

- Comparando a média, a mediana e a moda vemos que a média > mediana > moda, isso mostra que os dados apresentam uma assimetria positiva (no caso, a direita), assim sendo, existe uma tendência dos dados se concentrarem em valores menores (mais próximos do limite inferior da distribuição).

Em seguida, discuta os resultados à luz dos conceitos teóricos:

A média de 288.41 cm reflete bom controle, mas dispersão (DP=8.09 cm) indica variações por força inconsistente ou medição. Moda próxima à mediana sugere simetria. Ângulos ~45° maximizaram distância, enquanto 90° minimizou (queda vertical). Erros: vento, fricção ignorada.

- Os resultados estão de acordo com o esperado?
- Há grande variabilidade? O que isso significa no contexto do experimento?
- Quais fatores podem ter influenciado os resultados?
- Existem possíveis fontes de erro experimental?

  - Sim, acredito que os resultados estão de acordo com o esperado, visto que a maioria seguiu um padrão, com apenas um muito diferente.

- Pesquisando vi que o desvio de 11,22 cm é bom, mostrando um lançamento consistente, mas não totalmente preciso (o que acredito ser normal e inclusive esperdo em experimentos manuais).

- Como coloquei a cima, os fatores que podem ter influenciado os resultados são: vento, fricção, ângulo, força elástica, e acredito que possíveis fontes de erro também estariam relacionadas a esses fatores e claro a ser um experimento feito em sala de aula, assim com várias coisas para se distrair, o que pode ter distraido quem estava com a trena (a respeito dos milímetos de distância) e quem estava marcando onde a bolinha caiu (já que o piso é todo marcado, e isso pode ter ajudado a uma possível confusão a respeito de onde a bolinha caiu). Mas no geral, acredito que o experimento tenha sido bem executado por todos os presentes.


Procure não apenas descrever, mas **interpretar os dados**.

### 💬 Exemplo de como citar uma referência bibliográfica

Depois de inserido as informaçõe no arquivo **referencias.bib**, use:

- Segundo @Rbasico2022
- Tudo é um objeto em R [@Rbasico2022]

### 📊  Análise de Dados

```{r,eval = TRUE}
library(leem)

dados <- c(326, 294.8, 296.7, 299, 295.8, 298.5, 300.6, 285.1, 287.1, 292.3, 290.8, 287.9, 282.9, 285.3, 281.5, 278.4, 276.4, 281.7, 277.1, 285.3, 277.3, 281.8)

meus_dados <- new_leem(dados, variable = "continuous")

media_dados   <- mean(meus_dados)
mediana_dados <- median(meus_dados)
moda_dados    <- mfreq(meus_dados)

meus_dados <- new_leem(dados, variable = "continuous")

print(paste("A Média pela tabela é:", round(media_dados, 2)))
print(paste("A Mediana pela tabela é:", round(mediana_dados, 2)))
print(paste("A Moda pela tabela é:", moda_dados))

tab_dados <- new_leem(dados, variable = "continuous")

media_exata   <- mean(dados)
mediana_exata <- median(dados)
tabela_moda <- table(dados)
moda_exata  <- names(tabela_moda[tabela_moda == max(tabela_moda)])

print(paste("A Média exata é:", round(media_exata, 2)))
print(paste("A Mediana exata é:", round(mediana_exata, 2)))
print(paste("A Moda exata é:", moda_exata))

variancia_dados <- var(dados)
desvio_padrao_dados <- sd(dados)

print(paste("A Variância exata é:", round(variancia_dados, 2)))
print(paste("O Desvio Padrão exato é:", round(desvio_padrao_dados, 2)))

variancia_tab <- variance(meus_dados)
desvio_padrao_tab <- leem::mstde(meus_dados)

print(paste("A Variância pela tabela é:", round(variancia_tab, 2)))
print(paste("O Desvio Padrão pela tabela é:", round(desvio_padrao_tab, 2)))

```


## 🧠 Considerações finais

Apresente uma síntese dos principais pontos observados no experimento.

- Retome o objetivo da prática e indique se ele foi alcançado.
- Destaque os principais aprendizados obtidos.
- Comente brevemente sobre a qualidade dos dados coletados.
- Sugira possíveis melhorias no procedimento experimental.

Evite repetir apenas os resultados; foque nas **conclusões e reflexões** sobre a prática realizada.

## Aprenda Quarto

Acesse [Quarto](https://quarto.org/).

## 📖 Referências